臺灣高等法院刑事判決
109年度上訴字第4282號
上  訴  人  臺灣新竹地方檢察署檢察官
被      告  彭紀超


上列上訴人因被告違反毒品危害防制條例案件，不服臺灣新竹地
方法院109年度訴字第593號，中華民國109年9月9日第一審判決
（起訴案號：臺灣新竹地方檢察署109年度毒偵字第341、456、6
76號），提起上訴，本院判決如下：
    主  文
原判決撤銷。
本件公訴不受理。
    理  由
一、公訴意旨略以：
　㈠被告彭紀超前於民國108年間，因施用第二級毒品案件，經臺
    灣新竹地方檢察署（下稱新竹地檢署）檢察官以108年度毒
    偵字第495號為附完成戒癮治療命令之緩起訴處分，緩起訴
    期間為108年8月12日至110年2月11日。詎其仍未戒絕毒癮，
    而為下列犯行：
  ⒈於109年1月19日晚上7、8時許，在其位於新竹縣○○鎮○○街00
    號住處內，以鋁箔紙燒烤方式，施用第二級毒品甲基安非他
    命1次。嗣其於同年月21日上午9時58分許，經新竹地檢署觀
    護人室通知到場並採集其尿液送鑑驗後，結果呈甲基安非他
    命陽性反應，始悉上情。
  ⒉於109年2月15日晚上7、8時許，在其上址住處內，以鋁箔紙
    燒烤方式，施用第二級毒品甲基安非他命1次；又於翌日（1
    6日）晚上7、8時許，在其友人停放於上址住處附近某處車
    內，以捲煙方式，施用第一級毒品海洛因1次。嗣其於同年
    月18日下午2時25分許，經新竹地檢署觀護人室通知到場並
    採集其尿液送鑑驗後，結果呈嗎啡、安非他命及甲基安非他
    命陽性反應，始悉上情。
  ⒊於109年3月8日晚上8時許，在其上址住處內，以鋁箔紙燒烤
    方式，施用第二級毒品甲基安非他命1次。嗣其於同年月11
    日上午9時17分許，經新竹地檢署觀護人室通知到場並採集
    其尿液送鑑驗後，結果呈甲基安非他命陽性反應，始悉上情
    。
　㈡因認被告係犯1次毒品危害防制條例第10條第1項之施用第一
    級毒品及3次同條第2項之施用第二級毒品罪嫌等語。
二、按起訴之程序違背規定者，應諭知不受理之判決，並得不經
    言詞辯論為之，且為第二審之審判所準用，刑事訴訟法第30
    3條第1款、第307條、第364條分別定有明文。所稱之起訴程
    序違背規定，係指檢察官提起公訴之訴訟行為於程序上有違
    法律之規定而言。而提起公訴之訴訟行為是否於程序上有違
    法律規定，原則上固以起訴時所存在之事項及法律規定為判
    斷，惟檢察官起訴後始發生之情事變更事由，致法院不能為
    審理及判決，亦屬「起訴之程序違背規定」（最高法院109
    年度台上字第3826號判決意旨參照）。
三、查被告行為後，毒品危害防制條例第20條第3項、第23條第2
    項等規定，於109年1月15日經總統華總一義字第1090000409
    1號令修正公布，並自公布後6個月即於109年7月15日施行，
    依據修正後毒品危害防制條例第20條第3項、第23條第2項之
    立法意旨，對施用毒品之「病患性犯人」，立法已調整其刑
    事政策，放寬觀察、勒戒或強制戒治之適用時機，僅於觀察
    、勒戒或強制戒治執行完畢釋放後，3年內再犯第10條之罪
    者，始應依法追訴或裁定交付審理，如已超過3年，不論幾
    犯，均應再予機構內、外之處遇機會，此即「定期治療」之
    新模式，與刑事制裁交替運用，以期控制、改善至其戒除毒
    癮。亦即，前揭規定中所指「3年後再犯」，只要本次再犯
    （不論修正施行前、後）距最近1次觀察、勒戒或強制戒治
    執行完畢釋放，已逾3年者，即該當之，不因其間有無犯第1
    0條之罪經起訴、判刑或執行而受影響（最高法院109年度台
    上字第3826號判決意旨參照）。再結合往昔之實務見解，犯
    施用第一級或第二級毒品罪者，如已完成機構外「附命緩起
    訴」之戒癮治療，事實上已接受等同機構內「觀察、勒戒或
    強制戒治」執行完畢釋放之處遇，則如於3年內，再犯施用
    第一級或第二級毒品罪，顯現其再犯率甚高，已無再次接受
    「觀察、勒戒或強制戒治」處遇之必要，自應依該條例第23
    條第2項規定之相同法理，依法追訴（提起公訴或聲請簡易
    判決處刑），而無再依該條例第20條第1項重行聲請觀察、
    勒戒或強制戒治之必要。則反面而言，施用第一級或第二級
    毒品者，如未完成「附命緩起訴」之戒癮治療，緩起訴處分
    經撤銷，則緩起訴處分諭知之戒癮治療並未完成，自不得解
    為等同「觀察、勒戒」之處遇已執行完畢，仍應視該案屬於
    「3年內再犯」或「3年後再犯」之情形異其處理方式，如係
    「3年後再犯」，仍應重行觀察、勒戒之機構內治療處遇，
    尚不具備訴追條件。
四、經查：
　㈠被告被訴之本案各次犯行，均係於毒品危害防制條例前揭修
    正生效前所犯，依據該條例第35條之1之規定，本案自應依
    修正後規定處理，審查是否有「起訴之程序違背規定」之情
    事變更事由。
  ㈡被告前於88年間，因施用第二級毒品，經臺灣新竹地方法院
    裁定送觀察、勒戒後，因認有繼續施用毒品之傾向，再經同
    院裁定令入戒治處所施以強制戒治，於90年2月7日執行完畢
    釋放出所，並由新竹地檢署檢察官以90年度戒毒偵字第125
    號為不起訴處分，有本院被告前案紀錄表在卷可查，可見被
    告係於最近1次強制戒治執行完畢釋放後之「3年後」，再為
    本案各次施用第二級毒品犯行，屬「3年後再犯」之情形。
  ㈢被告前於108年間：①因施用第二級毒品案件，經新竹地檢署
    檢察官於108年7月18日以108年毒偵字第495號為附命戒癮治
    療之緩起訴處分（應自「評估後開始治療日」起，「為期1
    年」），緩起訴期間為108年8月12日至110年2月11日；②又
    因其他施用第二級毒品案件，經同署檢察官於109年3月25日
    以108年毒偵字第2075、2252號、109年度毒偵字第216號為
    附命戒癮治療之緩起訴處分（應完成①之戒癮治療），緩起
    訴期間為109年4月14日至110年10月13日。
　㈣經本院調閱被告執行緩起訴處分戒癮治療相關卷宗，卷內載
    明被告業已於指定之「109年4月14日至同年7月1日」期間內
    完成緩起訴處分戒癮治療之執行（見109緩763卷附之該署辦
    理被告緩起訴處分戒癮治療處遇109年8月5日報告書），然
    而，前揭㈢、①之附命戒癮治療，期程應為1年，該緩起訴處
    分書記載甚詳（見本院卷第50頁），上開報告書所載治療期
    間顯然過短，又本案被告被訴施用毒品之時間為109年1月19
    日、同年2月15、16日、同年3月8日，則本案被告各次施用
    毒品時，既尚未完成上開戒癮治療程序（甚至尚未開始），
    並非已完成戒癮治療程序後3年內再犯施用第一、二級毒品
    罪之情形，依據前揭三之說明，本案顯然不能認為被告已受
    過等同於「觀察、勒戒或強制戒治執行完畢」之機構外治療
    處遇，自應回復為未經緩起訴處分前之狀態，依據「3年後
    再犯」之規定，由檢察官依個案之情況，裁量後為適當之處
    遇（如另行聲請法院裁定觀察、勒戒），而不得逕認為應依
    法起訴。
  ㈤綜上所述，本次毒品危害防制條例修正施行前，檢察官已起
    訴繫屬於法院之施用毒品案件，倘符合上揭「3年後再犯」
    之情形者，依本次修正後之毒品危害防制條例第20條第3項
    、現行同條例第24條等規定，應由檢察官視個案情形，裁量
    後為適當之處遇，而因有上開法律規定與實務見解改變之情
    事變更事由，檢察官前所為之起訴程序即屬違背規定，法院
    自應諭知不受理之判決。
五、撤銷改判之理由：　　
　㈠原審以被告犯罪之事證明確，予以論罪科刑，固非無見。然
    原審裁判時（109年9月9日），上開毒品危害防制條例以3年
    為期定期治療之新制業已生效，本案被告又確屬強制戒治執
    行完畢釋放後「3年後再犯」，原審仍以往昔認為一經檢察
    官為緩起訴處分，便認定被告事實上已接受等同於「觀察、
    勒戒或強制戒治執行完畢」處遇之見解，逕為被告有罪之判
    決，容有不當，實質違反定期治療新制之精神。
　㈡檢察官上訴指摘此點，認為兩種處遇不應等同視之，為有理
    由，原有罪判決已屬無可維持。但檢察官認為應由法院依職
    權裁定送觀察、勒戒之部分，雖修正後之毒品危害防制條例
    第35條之1第2款及其立法理由確有法院應依職權為觀察、勒
    戒或強制戒治之裁定等語，似欲透過立法說明由法院依職權
    裁定觀察、勒戒或強制戒治，以替代第20條第1項、第2項所
    定應由檢察官提出觀察、勒戒或強制戒治之聲請，惟若檢察
    官「起訴之程序違背規定」，違反修正後毒品危害防制條例
    所新建立之「定期治療」模式，基於「程序」優先於「實體
    」之原則，既有毒品危害防制條例相關規定修正並生效之情
    事變更，法院當不應跳過起訴程序是否違背規定之審查，逕
    行肯認檢察官對此等施用毒品者提起公訴（含聲請簡易判決
    處刑）之程序狀態，再依前揭立法理由之作法，逕行裁定施
    以觀察、勒戒（或其後之強制戒治）後，再為免刑之實體判
    決，如此將完全剝奪被告另行接受機構外處遇之機會（尤其
    被告確曾接受過短期戒癮治療並完成，詳四㈣），又僭越檢
    察官依法裁量之權限，從正當法律程序、平等原則及鼓勵被
    告戒癮之修法意旨觀之，上開立法理由所揭示之作法，亦難
    認允當，故為本院所不採。
　㈢從而，檢察官之起訴既已因情事變更而違法，原有罪之實體
    判決自屬無可維持，則依據首揭法律明文，自應由本院撤銷
    原判決，改諭知不受理判決，並不經言詞辯論為之。
據上論斷，應依刑事訴訟法第369條第1項前段、第364條、第303
條第1款、第307條，判決如主文。
中　　華　　民　　國　　110 　年　　4 　　月　　20　　日
                    刑事第八庭  審判長法  官  陳世宗
                                      法  官  周明鴻
                                      法  官  吳勇毅
以上正本證明與原本無異。
施用二級毒品部分不得上訴。
其餘部分，如不服本判決，應於收受送達後20日內向本院提出上
訴書狀，其未敘述上訴之理由者並得於提起上訴後20日內向本院
補提理由書（均須按他造當事人之人數附繕本）「切勿逕送上級
法院」。
                                      書記官  許家慧
中　　華　　民　　國　　110 　年　　4 　　月　　21　　日